【裁判字號】    97,台上,356
【裁判日期】    970124
【裁判案由】    違反公職人員選舉罷免法
【裁判全文】
最高法院刑事判決              九十七年度台上字第三五六號
上  訴  人  丙○○
選任辯護人  鄭勵堅律師
            李佳玲律師
上  訴  人  乙○○
            甲○○
上列上訴人等因違反公職人員選舉罷免法案件，不服台灣高等法
院中華民國九十六年八月七日第二審判決（九十六年度選上訴字
第一二號，起訴案號：台灣新竹地方法院檢察署九十四年度選偵
字第二八、三五號），提起上訴，本院判決如下：
    主  文
上訴駁回。
    理  由
按刑事訴訟法第三百七十七條規定，上訴於第三審法院，非以判
決違背法令為理由，不得為之。是提起第三審上訴，應以原判決
違背法令為理由，係屬法定要件。如果上訴理由狀並未依據卷內
訴訟資料，具體指摘原判決不適用何種法則或如何適用不當，或
所指摘原判決違法情事，顯與法律規定得為第三審上訴理由之違
法情形，不相適合時，均應認其上訴為違背法律上之程式，予以
駁回。本件上訴人甲○○上訴意旨略稱：原判決第十四頁引用證
人張薛綢妹於民國九十四年十一月十八日偵查中、同年月十七及
二十四日法務部調查局新竹縣調查站（下稱新竹縣調查站）調查
時之陳述，均未經具結，依刑事訴訟法第一百五十八條之三之規
定，不得做為證據；又原判決第十一－十三頁引用乙○○於九十
四年十一月二十六日，及伊於九十四年十一月二十四日在新竹縣
調查站之供述，並未經具結，自不得做為證據；原判決認伊在九
十四年十一月二十四日偵訊時，檢察官未告知刑事訴訟法第九十
五條之權利下所為之陳述有證據能力，違反刑事訴訟法第一百五
十六條、第一百五十六條之三、第一百五十八條及第一百五十八
條之四規定；本件通訊監察違反通訊保障及監察法第五條第一項
第十款、及施行細則第九條規定，應無證據能力；又乙○○於九
十四年十一月二十六日偵查稱「當時還沒有確定要買票，只說要
我負責，後來他告訴我等到抽籤以後再研究……」，而抽籤在十
一月進行，而本件行賄時間在十月，顯然買票行為尚未開始，也
沒有任何決議，原判決對此陳述不採又未說明理由，有判決理由
不備之違法；原判決認定乙○○交付新台幣（下同）二千元給黃
振德乃在九十四年十月間，但當時伊與丙○○並不在場，自不可
能有共同之行為決議時間，且本件抽籤在十一月進行，而依據原
判決認定之行賄時間在十月，顯然當時伊與乙○○並無共同賄選
之決議，此部分錢為乙○○自己出，並未拿到名單及賄款，其自
己買票之二千元，必未受何人指使，伊並無為乙○○之行為負責
之理，故無成立共同正犯之餘地；再，伊若真要買票，在知悉張
薛綢妹家有三票的情況下，豈會只給一千元？而不給其他人？原
判決認伊假借張薛綢妹孫女買糖之藉口而交付一千元，該推論乃
推測之詞，蓋張薛綢妹並非其孫之法定代理人，對其孫之財產並
無處分權，豈能當然認定由張薛綢妹取走？原判決違反論理法則
云云；上訴人乙○○上訴意旨略以：原判決認定甲○○與伊在新
竹縣調查站之陳述有證據能力，並將之採為彼此自白之補強證據
，違反刑事訴訟法第一百五十八條之三規定。又原判決第十一－
十三頁引用甲○○與伊在新竹縣調查站之陳述，然皆未經具結，
自不得做為證據。原判決忽略證人之證詞有證據能力須經交互詰
問以及具結，違背刑事訴訟法第一百五十八條之三規定。甲○○
於九十四年十一月二十四日偵訊之供述，並未經檢察官告知刑事
訴訟法第九十五條之權利，有違刑事訴訟法第一百五十六條、第
一百五十八條之七規定。且在未告知得任意陳述下而此被告為不
利於己之陳述，乃以不正方法取得自白，依據刑事訴訟法第一百
五十六條第一項並無證據能力。原判決雖引用刑事訴訟法第一百
五十八條之四規定認定甲○○自白有證據能力，但第一百五十八
條之四規定乃以「除法律另有規定外」為前提，原判決適用法規
違反第一百五十八條之四規定。檢察官並未舉證證明甲○○之九
十四年十一月二十四日陳述並非以不正方式取得，違背刑事訴訟
法第一百五十六條第三項規定。又法院審查通訊監察行為，並非
僅形式審查，尚需包含實質審查通訊監察書所記載事項是否確實
有事實支持並因此得出相同之判斷。本案並無證據得以證明在通
訊監察書核發時，有證據得以證明丙○○有賄選之嫌，亦無證據
得以證明「不能以其他方法蒐集或調查證據」，原判決認定甲○
○及伊九十四年十一月二日之通訊監察譯文有證據能力，違反通
訊保障及監察法第五條第一項第十款以及施行細則第九條之規定
，違反正當法律程序之原則。原判決認定伊與甲○○有與其他共
同被告對黃振德行賄，係以伊有瑕疵之自白為證據，並配合無證
據能力之甲○○證詞，有違刑事訴訟法第一百五十六條第二項、
第一百五十八條之三規定以及論理法則。原判決不採九十四年十
一月二十二日及二十三日伊之供述「二是票數，並無交付二千元
給黃振德」，且就與九十四年十一月二十六日不相符合之處並未
說明理由，違背論理法則。伊九十四年十一月二十六日之陳述並
非事實，且其陳述係在原本之心臟疾病以及高血壓而欠缺藥物控
制下產生意識模糊所為之陳述，此由該日陳述對黃振德賄選時，
尚陳述賄選時係請黃振德支持鄭貴元，且於該筆錄後簽名未予更
正，可知伊之生理狀態不佳而影響認知意識能力。且伊已經抗辯
該自白之任意性，原判決並未命檢察官舉證證明該自白之任意性
，違背刑事訴訟法第一百五十六條第三項規定。原判決引用甲○
○九十四年十一月二十四日調查以及偵查之供述，並未具證據能
力，自不足以作為補強乙○○之證據。原判決第十三頁認定「二
」為二千元云云，係單憑揣測之不利陳述，違背刑事訴訟法第一
百五十六條第二項之規定。伊九十四年十一月二十六日偵查以及
調查之供述，與卷內其他證據相矛盾，原判決並未說明矛盾之處
，有判決不備理由之違法。原判決第五、十一－十三頁之認定，
對於甲○○於九十四年十一月二十四日以及九十四年十一月二十
六日供述，並未說明與伊所述不符之處，亦有判決不備理由之違
法。黃政典於九十四年十一月二十三日以及黃振德九十四年十一
月二十六日於檢察官偵訊時，以及該二人在第一審皆具結，原判
決對此不採，又未說明不採之理由，有判決不備理由之違法。又
原判決事實認定伊交付二千元給黃振德係在九十四年十月間，但
當時甲○○、丙○○並不在場，自不可能有共同之行為決議時間
，原判決認定伊與甲○○、丙○○為共同正犯，違反刑法第二十
八條之規定。本件抽籤在同年十一月進行，而原判決認定行賄之
時間在同年十月，當時甲○○與伊並無共同賄選之決議，此部分
錢為伊自己出，並未拿到名單及賄款，自己買票之二千元，未受
何人指使，則甲○○並無為伊之行為負責之理。故亦無成立共同
正犯之餘地等語；上訴人丙○○上訴理由略謂：原審雖認定「丙
○○與甲○○係假借張薛綢妹之幼年孫子買糖之藉口交付一千元
之賄賂與張薛綢妹」云云（原判決第五、十四頁），惟查張薛綢
妹於偵查中之證詞，並不能證明「丙○○當場見聞甲○○向張薛
綢妹賄選，仍聽任其為之，即使非出於事前共同謀議，當場亦顯
有默示之共同犯意聯絡」，且卷內亦無證據證明甲○○假借給張
薛綢妹幼孫買糖而交付一千元，原判決有認定事實不依證據之違
法。原審對於乙○○於第一審九十五年十二月十二日審判程序中
否認交付買票金額二千元給黃振德；黃振德在第一審九十五年十
二月十三日審判程序否認收受買票金額二千元；且乙○○在第一
審與黃振德對質，均否認交付或收受二千元，及證人陳雅惠於第
一審具結所稱，均足以證明乙○○並無交付二千元給黃振德；原
判決對上開有利於上訴人之證據不採，又未說明理由，有理由不
備之違法。原判決對甲○○於第一審具結所稱，雖足以證明甲○
○前往張薛綢妹家拜票時，曾交付一千元乙事，但當時伊並不在
場，事後不知情，亦非出於伊之授意。且依張薛綢妹於第一審之
證稱，足以證明伊針對甲○○前往張薛綢妹家拜票時，曾交付一
千元乙事，並不知情，且該一千元並非賄款。原判決對於上開有
利於上訴人之證據不採又未說明理由，有理由不備之違法。原判
決認定伊與乙○○、甲○○有共同對黃振德交付二千元之犯行云
云，但原判決引用之乙○○、甲○○之調查及偵查之供述，只有
乙○○在偵查中稱有交付二千元給黃振德，甲○○並未指明，且
乙○○並未提出證據證明確實有交付二千元給黃振德，原判決之
認定違背證據法則，判決違背法令。又關於原判決第五頁與第十
七頁之認定，事實上黃振德並未與伊、甲○○、乙○○共犯，原
判決矛盾。另原判決第六頁認定，未經交互詰問之甲○○、乙○
○、張薛綢妹之偵查、調查筆錄有證據能力云云，但依據司法院
釋字第五八二號解釋及最高法院九十五年度台上字第五二五六號
判決意旨，原判決有判決不適用法則及適用不當之違法。又原判
決第六頁認定監聽譯文得為證據，但九十四年竹檢威勇監字第０
０００六八號通訊監察書，有關於「監察理由欄」之記載，內容
抽象不明確，違反通訊保障及監察法第五條第一項、及施行細則
第九條之「相關性原則」之規定。又，該通訊監察書之「監察對
象」僅記載「小黃等」，究竟小黃等為何人，所監聽之電話與小
黃等有如何之關連，並未說明，乃違反通訊保障及監察法以及施
行細則之書面許可原則，以及憲法明示之比例原則。又本件並未
有通知受監察人之通知書及送達證書，顯係違反通訊保障及監察
法第十五條以及施行細則第二十二條之「監聽通知原則」。又，
司法院釋字第六三一號解釋認為，至遲於九十六年七月十一日修
正公布之通訊保障及監察法第五條施行之日失其效力。原判決有
適用法則不當、不適用法則之違法。又依最高法院九十五年度台
上字第四四一四號判決「被告以外之人於檢察事務官、司法警察
（官）調查時所為之陳述，屬傳聞證據，依同法第一百五十九條
規定，本無證據能力，必具備『可信性』及『必要性』二要件，
始例外得適用上開第一百五十九條之二規定，認有證據能力，採
為證據。此之『必要性』要件，必須該陳述之重要待證事實部分
，與審判中之陳述有所不符，包括審判中改稱忘記、不知道等雖
非完全相異，但實質內容已有不符者在內，且該審判外之陳述，
必為證明犯罪之待證事實存在或不存在所不可或缺，二者兼備，
始足當之。故此所謂『為證明犯罪事實存否所必要者』，既必須
達不可或缺之程度，自係指就具體個案案情及相關卷證判斷，為
發現實質真實目的，認為除該項審判外之陳述外，已無從再就同
一供述者，取得與其上開審判外陳述之相同供述內容，倘以其他
證據代替，亦無從達到同一目的之情形而言」之見解，原判決第
六頁之記載，並未針對伊與甲○○、乙○○、黃振德於新竹縣調
查站調查及偵查之供述，是否符合刑事訴訟法第一百五十九條之
二之「為證明本案犯罪事實存否所必要」之必要性要件，理由不
備並違反證據法則。又甲○○於第一審九十四年十二月一日、九
十五年十二月十二日第二審準備程序、九十六年七月三日審判程
序，以及乙○○於第一審證稱，都對伊有利，原判決不採又未說
明理由，有理由不備之違法。原判決第十三頁之認定，參照第一
審判決第十九頁，原審乃在罪證有疑之情況下，遽為不利於上訴
人之認定，有違證據法則。查甲○○於九十四年十一月十六日偵
查以及九十四年十一月二十一日之供述前後不一。又甲○○九十
四年十一月六日、九十六年十一月二十一日、九十六年十一月二
十四日之訊問，並未具結，又未經交互詰問，該等訊問筆錄並無
證據能力，原判決竟然認定有證據能力，並據此認定上訴人有共
犯之犯意聯絡，有認定事實不依證據之違法。原判決對甲○○、
張薛綢妹在第一審證稱，甲○○前往張薛綢妹家中拜票交付一千
元時，伊並不在場，事後也不知情。又，甲○○在九十六年七月
三日第二審證稱，乃基於憐憫之心與選舉無關，原判決不採又未
說明理由，有理由不備之違法。證人張薛綢妹於偵查之供述，並
未以證人身分具結，又未經交互詰問，該等訊問筆錄應無證據能
力，原判決有認定事實不依證據之違法。張薛綢妹於偵查中並未
曾說過上訴人「當場見聞」甲○○交付一千元，原判決並無合法
證據即為不利於上訴人之認定。又依原判決第二十一頁之認定，
張薛綢妹在偵查中已經向檢察官交出所謂「一千元賄款」，依據
公職人員選舉罷免法規定應宣告沒收，原判決並未宣告沒收，判
決違背法令。況張薛綢妹在第一審之供述，伊交付給檢察官之一
千元，是否即為甲○○交付之一千元，乃有疑義，原判決對此有
理由不備之違法。又原判決並未審酌甲○○、乙○○、張薛綢妹
、張阿忠於偵查中應具結而未經具結，而認定該等證詞有證據能
力並採為判決之基礎，違反刑事訴訟法第一百五十五條第二項、
第一百五十八條之三規定，有不適用證據法則之違背法令。依據
司法院釋字第五八二號解釋，及刑事訴訟法第一百五十八條之三
規定，最高法院九十五年度台上字第九五七號、九十三年度台上
字第二三七九號、九十四年度台上字第三九九九號判決意旨，證
人證詞要經過具結，才具有證據能力，而共同被告依法應具結而
未經具結之證詞不得做為證據。甲○○九十四年十一月二十一日
、九十四年十一月二十四日於調查及偵查之證詞、乙○○於九十
四年十一月二十六日於調查之供述、張薛綢妹於九十四年十一月
十七、十八日、九十四年十一月二十四日之證詞、張阿忠於九十
四年十一月十七日調查之供述，均未經具結，原判決有不適用法
則之違法。按偵查中未告知拒絕證言權所取得之證詞，不因證人
於審判中到場接受被告詰問而治癒，其不得作為證據，更不得作
為認定犯罪事實之基礎。本件甲○○九十四年十一月二十四日、
乙○○九十四年十一月二十六日、張薛綢妹九十四年十一月十七
－十八日、九十四年十一月二十四日之證詞，檢察官及調查員均
未告知其以共犯身分得拒絕證言，所取得之證詞不具有證據能力
。原判決第六頁之認定，有判決不適用法則之違法。原判決就張
薛綢妹於調查站之審判外陳述，與審判中陳述不符，而認定有證
據能力並採為判決之基礎，違反刑事訴訟法第一百五十九條、第
一百五十九條之二規定，判決不適用證據法則之違法。原判決第
六頁之認定，該同一事實，另有張薛綢妹、甲○○分別在第一審
審判具結的證詞可為證，故張薛綢妹偵查的證詞，顯非「證明犯
罪之待證事實存否所必要者」，不具備「必要性」要件，原判決
對此不查，逕認該證詞有證據能力，有不適用證據法則之違誤。
原判決僅敘述證人於審判外之陳述出於自由意志，並未就該陳述
如何具備「可信性」敘明，有判決不適用法則之違誤。原判決認
定張薛綢妹偵查證詞有證據能力，並採為判決基礎，違反刑事訴
訟法第一百五十九條第一項、第一百五十九條之一第二項規定，
以及最高法院九十五年度台上字第五二五六號判決意旨，有判決
不適用證據法則之違法。又刑事訴訟法第一百五十九條之一第二
項規定，被告以外之人於偵查中向檢察官所為之陳述，除顯有不
可信之情況者外，得為證據，乃傳聞法則之例外得為證據之情形
。惟被告之反對詰問權，屬憲法第八條第一項規定「非由法院依
法定程序不得審問處罰」之正當法律程序所保障之基本人權及第
十六條所保障之基本訴訟權，自不容任意剝奪。故上開所稱得為
證據之「被告以外之人於偵查中向檢察官所為之陳述」得為證據
，自應限縮解釋為已經被告或其辯護人行使反對詰問權者始有其
適用，非謂被告以外之人，於檢察官偵查中具結後之陳述，依前
揭法條之規定，即取得證據能力。張薛綢妹於偵查中之陳述，乃
傳聞證據，原判決對於張薛綢妹是否經被告或辯護人行使詰問權
，並未加以說明，有判決不適用證據法則之違法。且檢察官於九
十四年十一月二十四日訊問甲○○時並未告知刑事訴訟法第九十
五條事項，原判決認該陳述有證據能力，違反刑事訴訟法第九十
五條、第一百五十八條之四規定。檢察官於偵查中，蓄意規避踐
行刑事訴訟法第九十五條所定之告知義務，此項違法取得之供述
資料，自不具證據能力，應予以排除。原判決忽略九十四年十一
月二十四日以及九十四年十一月二十一日檢察官訊問時未盡告知
義務，連續兩次重大違法，竟然認定甲○○之陳述有證據能力，
違反刑事訴訟法第一百五十八條之四、第九十五條規定。有判決
不適用證據法則之當然違法。本件通訊監察書之監察理由記載，
違反通訊保障及監察法第五條第一項及施行細則第九條規定。而
監聽對象為何人，亦無對照表可悉，亦無裝機電話使用人、地點
以及監聽電話與被監聽人之間的關係，且亦無受監察人之通知書
以及送達證書，違反通訊保障及監察法第十五條、施行細則第二
十二條第一項規定。原判決對此不查，遽認該等譯文有證據能力
，有判決不適用法則之違法。又查張薛綢妹於調查及偵查之供述
，為被告以外之人於審判外之陳述，未經具結，又未告知其得拒
絕證言之權利，不得做為證據，原判決對此不查，有判決不備理
由之違法。又張薛綢妹於調查及偵查之供述並無法證明伊與甲○
○如何為犯意聯絡及行為分擔，原判決並無證據可以證明，有判
決不備理由之違法。甲○○交付一千元時，伊已經離開張薛綢妹
家，故伊與甲○○並無共同犯意聯絡之可能，原判決對於有利於
上訴人之證詞不採又未說明理由，有判決不備理由之違法。原判
決認伊與甲○○、乙○○對黃振德、黃政典賄選部分有犯意聯絡
並推由乙○○實施而為共同正犯，惟理由第十七頁卻謂推由黃振
德實施犯罪構成要件，究竟賄選行為由誰實施，為共犯之重點，
原判決對此有理由矛盾之違法。原判決以九十四年十一月二日之
監聽譯文，以及乙○○、甲○○於調查及偵查之證詞為證，認定
上訴人、甲○○、乙○○為共同正犯。但乙○○、甲○○於調查
及偵查之供述，就上訴人部分屬被告以外之人，且未經具結，復
未告知其得拒絕證言之權利，不得做為證據。且監聽譯文違背法
定程序，亦不得做為證據。原判決以此做為證據，判決違法。伊
於調查之供述中，並未指示甲○○與乙○○對黃政典為賄選，且
九十四年十一月二日電話，乃撥通後交給甲○○，對電話內容並
無所知，是伊與甲○○、乙○○並無犯意聯絡及行為分擔。此亦
有甲○○九十四年十一月十六日、九十四年十二月一日，以及乙
○○於九十四年十一月二十六日之供述可證。原判決不採此等有
利於上訴人之證詞，又未說明理由，判決不備理由。按公職人員
選舉罷免法第九十條之一第一項規定，乃以對於「有投票權之人
」交付賄賂，而約其不行使投票權或為一定之行使為構成要件。
原判決僅於事實記載黃振德等人為有投票權之人，但並未說明其
所憑之證據及理由，乃判決理由不備之違法。關於原判決第五、
十一頁之認定部分，查乙○○於偵查及調查之證詞，就上訴人部
分，為被告以外之人於審判外之陳述，又未經具結，復未告知其
得拒絕證言之權利，依法不得做為證據。原判決以此為證據乃判
決不備理由之違法。且由黃振德於九十四年十一月二十六日調查
、偵查之供述可知，乙○○並未於九十四年十月間與黃振德碰面
，亦未交付二千元給黃振德，更遑論約定於投票時為支持上訴人
之行為，原判決對此有利於上訴人之證詞不採又未說明理由，有
理由不備之違法云云。
惟查原判決關於證據能力方面，以甲○○、乙○○、丙○○及共
同被告黃振德均於第一審以證人身分到庭陳述，並經共同被告及
其辯護人實施交互詰問，以踐行保障被告等對於證人之正當詰問
權，故甲○○、乙○○、丙○○於新竹縣調查站詢問、偵查時所
為之陳述，均得為證據。上訴人等辯稱甲○○在偵查中所為之證
言雖經具結，但檢察官未告知其以共犯身分得拒絕證言，其供述
無證據能力云云，自無足採。又證人黃秀群、鄭金海、陳維臺、
陳仁淋、鄭美玉、陳為書、陳清泉、陳翰懿於警詢及新竹縣調查
站中所為陳述，雖係屬審判外之陳述，惟甲○○及其選任辯護人
於第一審及原審審判時對該等證言之證據能力均未聲明異議，依
刑事訴訟法第一百五十九條之五第一、二項規定，得為證據。渠
等在偵查中向檢察官所為之陳述，均經合法具結，且係出於自由
意志，顯無不可信之情況，依刑事訴訟法第一百五十九條之一第
二項規定，得為證據。另證人張薛綢妹在新竹縣調查站中所為之
陳述，與審判中之陳述不符，惟其於該調查站中所為之陳述，均
係出於其自由意志，並無遭受強暴、脅迫、詐欺、利誘等不法外
力干擾情形，依刑事訴訟法第一百五十九條之二規定，有證據能
力，得為證據。至丙○○、甲○○、乙○○於九十四年十一月二
日晚間七時五十八分許，以行動電話通訊之監聽譯文，係檢察官
依據通訊保障及監察法核發通訊監察書，實施通訊監察而取得，
依錄音設備之機械作用真實保存上訴人等當時通訊之內容，上訴
人等對於該監聽譯文所載通訊內容均不爭執，該監聽譯文自得為
證據。又乙○○雖辯稱其在新竹縣調查站及偵查中所為之自白係
因希望交保而配合等語，但查乙○○於九十四年十一月二十六日
在新竹縣調查站及偵查中自白後，並未經檢察官具保，而係起訴
後經第一審法院於九十四年十二月一日具保停止羈押，且乙○○
於第一審並陳稱「對起訴書沒意見，我在偵查中都已經坦承。」
等語（見第一審卷第一六頁），足見乙○○於新竹縣調查站及偵
查中所為之自白確係出於其自由意志所為之陳述無疑，即使乙○
○自白之動機係冀圖以態度良好為由爭取具保停止羈押之機會，
仍與該等自白之任意性無礙。再，檢察官於九十四年十一月二十
四日訊問甲○○時，雖未告知刑事訴訟法第九十五條各款規定事
項（見九十四年度選偵字第二八號卷第一０六、一０七頁），惟
甲○○係經檢察官指揮新竹縣調查站人員於該日上午借提到案就
涉嫌與乙○○共同賄選部分訊問，訊問前調查站人員已經明確告
知刑事訴訟法第九十五條各款規定之事項，有調查筆錄可稽（選
偵字第二八號卷第一０一至一０三頁），之後再由檢察官於當日
中午十二時十五分許接續訊問甲○○。檢察官既係在新竹縣調查
站訊問後，就借提訊問之內容接續重複訊問甲○○及為補充訊問
，至於檢察官雖疏未依刑事訴訟法第九十五條規定盡告知義務，
然甲○○對其所涉之犯罪嫌疑及所犯罪名均已充分明瞭，並無以
突襲性之訊問剝奪其防禦權之情形，且甲○○對於依該條第二、
三、四款所得享有之權益亦有相當認知，經審酌檢察官違背法定
程序之情節、侵害被告權益之種類及輕重、對於甲○○訴訟上防
禦不利益之程度、犯罪所生之危害或實害等情形，兼顧人權保障
及公共利益之均衡維護，綜合判斷結果，認甲○○該次所為之陳
述（自白）應有證據能力。又關於實體部分，原判決依憑上訴人
甲○○、乙○○、丙○○於新竹縣調查站、檢察官偵查中或第一
審及原審審理中不利於己之部分自白、證人即共犯陳清泉、陳翰
懿、黃振德及證人黃秀群、鄭金海、陳仁淋、鄭美玉、陳為書、
陳維臺、黃政典、張薛綢妹等人不利於上訴人之證言（及渠等在
第一審法院九十四年度訴字第九二九號陳文宏等違反選舉罷免法
案件審理時之證言、證人陳清泉、陳翰懿、黃秀群、鄭金海、陳
仁淋、鄭美玉、陳為書之全戶戶籍資料各乙份及證人鄭美玉交出
扣案之新台幣四千元）、證人張薛綢妹交與檢察官扣案之一千元
、甲○○、丙○○、乙○○三人於九十四年十一月二日晚間七時
五十八分許以行動電話通話之相關內容（有通訊監察作業報告表
及監聽光碟、監聽票正本可稽，丙○○、甲○○、乙○○對該監
聽譯文內容不爭執，通話經過及通話內容均堪認為真實）、陳文
宏、陳清泉、陳翰懿分別因對有投票權人交付賄賂罪及有投票權
收受賄賂罪經判處罪刑之第一審法院九十四年度訴字第九二九號
陳文宏等違反選舉罷免法案卷宗影本及判決書、陳維臺經檢察官
依職權處分之不起訴處分書（九十四年度選偵字第二五號確定）
、台灣高等法院被告前案紀錄表等證據，資以認定上訴人等有原
判決事實欄所記載關於上訴人等部分之犯罪事實，因而撤銷第一
審關於上訴人等部分不當之判決，適用最有利於上訴人等之法律
，改判分別論處甲○○、丙○○、乙○○共同對於有投票權之人
，交付賄賂，而約其投票權為一定之行使各罪刑（丙○○為累犯
）；又甲○○共同對於有投票權之人，交付賄賂，而約其投票權
為一定之行使罪刑；上訴人等所處之刑，均依中華民國九十六年
罪犯減刑條例相關規定減輕其刑；甲○○所犯二罪並依法定其應
執行之刑；已詳述其所憑之證據及理由。對於上訴人甲○○否認
有對陳維臺交付賄賂之犯行（原判決事實欄一、二部分），辯稱
其未進入陳維臺住處，該部分並未參與等語；又甲○○、丙○○
、乙○○均矢口否認有共同賄選犯行（原判決事實欄三部分），
乙○○、黃振德均否認曾相互交付及收受二千元賄賂，甲○○、
乙○○辯稱：二人在電話中談到之「二」係指票數，並非指賄款
金額；丙○○辯稱：甲○○向其借用電話，撥通後即由甲○○與
乙○○通話，通話內容其並不知情等語；丙○○、甲○○另辯稱
：張薛綢妹之孫女為身心障礙之人，甲○○基於憐憫而給付一千
元慰問金，與選舉無關等語；經綜合調查證據之結果，認係畏罪
卸責之詞均不可採，分別在判決內詳予指駁並說明其理由。又證
人陳維臺、陳清泉等人事後於第一審法院九十四年度訴字第九二
九號陳文宏等違反選舉罷免法案件審理時，分別陳稱：係因陳維
臺之子車禍受傷住院，陳清泉才交付一千元叫陳維臺買豬肉給其
子補身體云云，經綜合調查證據之結果，認係圖減免渠等之刑責
而相互勾串所為之飾詞，自不足採；另證人張薛綢妹事後於丙○
○當選無效民事訴訟及第一審法院審理時證稱：上訴人等拿錢說
給小孩買糖吃，其沒有想過是否是投票之代價，本來要交還但追
不到上訴人等語，與其在新竹縣調查站及偵查中所為之陳述內容
不符，係屬事後迴護上訴人等之詞，不足資為有利於上訴人等之
論據。又證人張薛綢妹家中有投票權人數雖共有三人，然就案發
當時實際情形以觀，上訴人等交付賄賂約定投票支持丙○○者，
顯僅係證人張薛綢妹之一票，自不能僅憑上訴人等係交付一千元
，而非交付三千元乙節，即認上訴人等交付該一千元並非賄選，
均在判決內加以說明。原判決關於上訴人等部分所為之論述，核
與卷證資料相符，從形式上觀察，並無違背法令之情形。按認事
採證、證據之取捨及證據證明力之判斷，俱屬事實審法院之職權
，苟無違背證據法則，自不能指為違法。次按詰問權係指訴訟上
當事人有在審判庭輪流盤問證人，以求發現真實，辨明供述證據
真偽之權利，其於現行刑事訴訟制度之設計，以刑事訴訟法第一
百六十六條以下規定之交互詰問為實踐，屬於人證調查證據程序
之一環；與證據能力係指符合法律所規定之證據適格，而得成為
證明犯罪事實存在與否之證據適格，性質上並非相同。偵查中檢
察官為蒐集被告犯罪證據，訊問證人旨在確認被告嫌疑之有無及
內容，與審判期日透過當事人之攻防，調查證人以認定事實之性
質及目的有別。偵查中訊問證人，法無明文必須傳喚被告使之得
以在場；刑事訴訟法第二百四十八條第一項前段雖規定「如被告
在場者，被告得親自詰問」，事實上亦難期被告有於偵查中行使
詰問權之機會。此項未經被告詰問之被告以外之人於偵查中向檢
察官所為之陳述，依刑事訴訟法第一百五十九條之一第二項之規
定，原則上屬於法律規定為有證據能力之傳聞證據，於例外顯有
不可信之情況，始否定其得為證據。是得為證據之被告以外之人
於偵查中向檢察官所為之陳述，因其陳述未經被告詰問，應認屬
於未經合法調查之證據，非為無證據能力，而禁止證據之使用。
此項詰問權之欠缺，非不得於審判中由被告行使以補正，而完足
為經合法調查之證據。原判決以甲○○、乙○○、丙○○及共同
被告黃振德均於第一審以證人身分到庭陳述，並經共同被告及其
辯護人實施交互詰問，以踐行保障被告等對於證人之正當詰問權
，故甲○○、乙○○、丙○○於新竹縣調查站詢問、偵查時所為
之陳述，均得為證據，原判決綜合經合法調查、採取渠等於新竹
縣調查站詢問、偵查時所為之供述證據，及斟酌案內其他證據資
料，分別定其取捨而為事實之判斷，乃事實審法院就證據證明力
所為之論斷，並無上訴人等上訴意旨中所指採證違法之情形。又
依原判決之認定及理由之說明，張薛綢妹既已收受「一千元賄款
」，且允為投票權之一定行使，雖於偵查中交與檢察官扣案，但
其因已該當刑法第一百四十三條第一項之罪，該收受「一千元賄
款」，自應於張薛綢妹投票受賄罪中，依同法條第二項之規定沒
收，原判決未依據公職人員選舉罷免法規定宣告沒收，尚難指為
違法，丙○○此部分之指摘，亦非適法之第三審上訴理由。又於
行賄、受賄時，縱候選人尚未登記參選，惟於日後該有意參選者
登記成為候選人，受賄者亦成為有投票權人之時，犯罪構成要件
即屬成就，並不因其賄選在先，而影響犯罪之成立。本件台灣省
新竹縣議會第十六屆縣議員選舉雖係於九十四年十二月三日舉行
，而上訴人等行賄之時間係在該屆縣議員選舉前之同年十、十一
月間，然原判決依憑上開卷證資料而為論斷，進而分別論處甲○
○、丙○○、乙○○共同對於有投票權之人，交付賄賂，而約其
投票權為一定之行使各罪刑（丙○○為累犯，甲○○二罪），依
上開說明，於法並無不合，上訴意旨中此部分之指摘，亦非適法
之第三審上訴理由。其餘上訴意旨所指各節，或為單純事實之爭
執，或不影響全部犯罪事實之認定而可認於原判決之主旨有影響
，或原審已加審酌屬原審得本於職權裁量之事項，已於判決內詳
述其認事採證及證據取捨、判斷之理由，為其職權之適法行使，
並無違背法令之情形，上訴人等上訴意旨徒憑己意任意指摘原判
決關於上訴人等部分違背法令，核與法律規定得為第三審上訴理
由之違法情形不相適合，應認其等之上訴違背法律上之程式，予
以駁回。
據上論結，應依刑事訴訟法第三百九十五條前段，判決如主文。
中    華    民    國  九十七  年    一    月  二十四  日
                      最高法院刑事第四庭
                          審判長法官  莊  登  照
                                法官  黃  一  鑫
                                法官  徐  昌  錦
                                法官  許  錦  印
                                法官  張  清  埤
      本件正本證明與原本無異
                                      書  記  官
中    華    民    國  九十七  年    一    月  三十一  日
                                                      Ｖ


司法院資訊處製作；財團法人民間司法改革基金會備份。
